【裁判字號】    91,訴,884
【裁判日期】    920221
【裁判案由】    履行契約
【裁判全文】
臺灣彰化地方法院民事判決  九十一年度訴字第八八四號
    原      告    乙○○
                  丁○○
    共      同
    訴訟代理人    己○○
                  辛○○
    被      告    戊○○即洪.
    訴訟代理人    丙○○
    被告兼右一人
    訴訟代理人    甲○○
    被      告    庚○○
                              .
右當事人間請求履行契約事件，本院判決如左：
    主      文
原告之訴駁回。
訴訟費用由原告負擔。
    事      實
甲、原告方面：
一、聲明：求為判決
（一）被告應將坐落彰化縣芬園鄉○○段第六三二地號土地應有部分一五七五五分之
      九三六所有權移轉登記予原告乙○○。
（二）被告應將坐落彰化縣芬園鄉○○段第六三二地號土地應有部分一五七五五分之
      一八七二所有權移轉登記予原告丁○○。
二、陳述：
（一）坐落彰化縣芬園鄉○○段第六三二地號土地一筆，原係被繼承人洪慶源所有，
      被繼承人死後，民國九十年六月二十二日各繼承人協議系爭土地由原告、被告
      甲○○、庚○○、被告戊○○之父洪文達繼承，每人得以繼承之面積為一八七
      點二平方公尺，原告繼承之土地暫時登記於被告名下，並書立共有土地處理協
      議書，其中第三條規定，被告三人應在其所有權登記之土地中，按原告各應繼
      承之土地一八七點二平方公尺、持分各一五七五五分之一八七二分別移轉登記
      予原告所有，故原告依據上開契約，提起本訴。
（二）被告等人於八十五年八月二十三日所簽訂之協議書，六年來並未履行，又被告
      等人於九十年六月二十二日及同年月二十六日簽訂之協議，被告均藉故拖延不
      履行，被告等人欲以坐落台中縣霧峰鄉○○段第一六一、一六一之六、一六一
      之二二地號土地交換坐落彰化縣芬園鄉○○段第四六八地號土地，惟彰化縣芬
      園鄉○○段第四六八地號土地於分割後因被告已領取補償費而停止與原告交換
      ，原告丁○○之母患有慢性腎衰竭，須常洗腎，費用龐大，原告丁○○急欲取
      得農地加入農保，因土地不足遭退保後，於九十年六月二十二日經原告乙○○
      贈與坐落彰化縣芬園鄉○○段六三二、三四、四六八地號三筆土地，其中同段
      第四六八地號土地於八十九年十二月十五日已過戶，第三四地號土地委託被告
      甲○○辦理，被告卻以無法辦理為由，唆使被告庚○○騙取原告乙○○之子簽
      立贈與書，該案件在高等法院訴訟中。
（三）原告丁○○之父及原告乙○○於六十五年至七十五年之間受甲○○之騙，將戶
      籍遷入彰化縣芬園鄉○○村○鄰○○路○段二三二巷二九號，被告甲○○私自
      將十二筆土地移轉至他人名下，原告提起本件訴訟後，被告另提起九十一年度
      訴字第九六六號，扭曲事實誣陷原告。又被告庚○○雖在九十年六月二十二日
      及同年月二十六日簽立契約，然其對坐落台中縣霧峰鄉○○段一六一、一六一
      之六、一六一之二二地號土地以及坐落彰化縣芬園鄉○○段第六三二地號土地
      均無權利，且於八十九年十月間出售上開坐落彰化縣芬園鄉○○段第六三二地
      號土地持分予被告戊○○，存心騙取原告丁○○之土地，故依民法第一百十一
      條一部無效全者部無效，以及同法第二百四十六條給付不能無效之規定，九十
      年六月二十六日之協議應為無效、終止。
三、證據：提出共有土地處理協議書影本一件、土地登記簿謄本四件、土地異動清冊
    影本一件、協議書影本一件、存證信函影本一件、戶籍謄本一件、土地登記簿謄
    本影本四件等為證。
乙、被告方面：
一、聲明：求為判決如主文所示。
二、陳述：
    原告依據九十年六月二十二日之第一次協議書提起本訴，然原告丁○○、被告甲○○、庚○○、被告戊○○之父洪文達在同年月二十六日又再立協議，依據共有
    土地處理協議書，原告與被告間就系爭土地並無移轉土地所有權之約定，原告乙○○於第一次共有土地處理協議書中，已同意將其持分所有權移轉於被告丁○○
    ，故被告乙○○就系爭土地已無權利。再者，原告丁○○受讓及應取得持分，於
    新協議中與被告達成協議，同意將其所有權移轉予被告甲○○、庚○○、被告戊○○之父洪文達三人，經立有書面並登記為被告所有，故原告丁○○亦不得對被
    告請求移轉持分。原告聲稱新的協議已經作廢云云，然新協議經雙方意思合致並
    已辦理登記，豈容原告嗣後片面反悔。
三、證據：提出共有土地處理協議書影本、台中縣霧峰鄉公所函影本、不動產買賣契
    約書影本、遺產分割協議書、土地登記簿謄本各一件等為證。
    理      由
一、本件原告起訴主張坐落彰化縣芬園鄉○○段第六三二地號，地目田（特定農業區
    農牧用地），面積三一五一平方公尺之農地一筆，九十年六月二十二日原告與被
    告甲○○、庚○○、被告戊○○之父洪文達立有共有土地處理協議書之事實，為
    被告所不爭執，且有九十年六月二十二日共有土地處理協議書在卷可稽，自堪信
    為真實。
二、原告復主張依據上開協議，被告應將坐落彰化縣芬園鄉○○段第六三二地號土地
    ，應有部分一五七五五分之九三六所有權移轉登記予原告乙○○，應有部分一五
    七五五分之一八七二所有權移轉登記予原告丁○○等語，則為被告所否認，辯稱
    ：原告乙○○於該次共有土地處理協議書中，已同意將其持分所有權移轉於被告
    丁○○，故被告乙○○就系爭土地已無權利，而原告丁○○受讓及應取得持分，
    因原告丁○○、被告甲○○、庚○○、被告戊○○之父洪文達在同年月二十六日
    又再立協議，依據該協議，原告丁○○同意將其所有權移轉予被告甲○○、庚○○、被告戊○○之父洪文達三人，經立有書面並辦理登記完畢等語。經查：（一
    ）依據九十年六月二十二日之共有土地處理協議書第二點：「立協議書人乙○○
    應分配持分一五七五五分之九三六，同意將產權移轉予丁○○」之記載，原告乙○○已同意將其應分配之應有部分讓與原告丁○○，是以依據上開協議，坐落彰
    化縣芬園鄉○○段第六三二地號土地應有部分一五七五五分之九三六所有權移轉
    登記請求權，已移轉予原告丁○○，故從上開共有土地處理協議書形式上之記載
    觀之，原告乙○○本即無從依據上開共有土地處理協議書請求被告移轉系爭土地
    應有部分，故原告乙○○之請求，顯屬無據。（二）再者，上開共有土地處理協
    議書第三點規定，被告應移轉上開土地所有權應有部分一五七五五分之一八七二
    移轉登記予原告丁○○，然應審究者，為九十年六月二十六日之共有土地處理協
    議契約是否有效？按農業發展條例第三十一條規定：「耕地之使用，應符合區域
    計畫法或都市計畫法土地使用分區管制之相關法令規定，始得辦理所有權移轉登
    記。」，故辦理所有權移轉登記者，經依『農業用地作農業使用認定及核發證明
    辦法』取得農業用地作農業使用證明，即證明該耕地係符合區域計畫法或都市計
    畫法之土地使用管制規定，方可持憑辦理耕地所有權移轉登記。故有無取得農業
    用地作農業使用證明，縱未經當事人主張或抗辯，法院亦應先為調查認定，以為
    判斷之依據，倘請求移轉登記之人未取得農業用地作農業使用證明而竟請求移轉
    私有農地，即係以不能之給付為契約標的，除有民法第二百四十六條第一項但書
    及第二項之情形外，依同條第一項前段規定，其契約應屬無效。本件協議係於九
    十年六月二十二日簽立，有契約書可稽，自應受上開規定之拘束，本件原告丁○○依據前開協議請求被告等移轉系爭農地應有部分，並未能提出農業用地作農業
    使用證明，而該協議內並無條款足以顯示有「當事人於訂約時預期於不能之情形
    除去後為給付」之情形，揆諸上開說明，該項協議即為無效，又前開該協議第三
    點之約定請求移轉應有部分之內容，係以第二點原告乙○○將其權利移轉予原告
    丁○○為基礎，可見當初兩造訂立協議書之真意，即第二、三點之內容不可割裂
    而缺一不可，則上開協議因第三點部分給付不能而無效，從而該協議書其他部分
    之土地移轉約定，依民法第一百十一條前段法律行為之一部分無效者，全部皆為
    無效之規定，亦應認該協議全部無效。本件協議既為無效，故原告本於無效之協
    議請求移轉系爭土地所有權，已屬乏據，不能准許。綜上所述，原告請求被告移
    轉系爭土地所有權，其請求均無理由，應予駁回。
三、本件判決之基礎已臻明確，兩造其餘攻擊防禦方法，於判決結果不生影響，毋庸
    一一論列，附此敘明。
據上論結：原告之訴為無理由，依民事訴訟法第七十八條，判決如主文。
中      華      民      國    九十二    年      二    月    二十一    日
                              台灣彰化地方法院民事第一庭
~B法      官  陳弘仁
右為正本係照原本作成。
如對本判決上訴，應於判決送達後二十日內向本院提出上訴狀。
中      華      民      國    九十二    年      二      月    二十一  日
~B法院書記官  王振州


司法院資訊處製作；財團法人民間司法改革基金會備份。
